---
title: "Saisie de données avec R et XPath"
output:
  html_document:
    df_print: paged
---


```{r setup, include=FALSE}
knitr::opts_chunk$set(echo = TRUE)
```

(Ce calepin calque l’exemple présenté dans _Automated Data Collection with R_, chapitre 4,  de Munzert, Rubba, Meissner, Nyhuis).

## APERÇU <a name="top"></a>
1. [Préambule](#preamble)
2. [Requêtes structurelles de base](#bsq)
3. [Relations entre les nodules (“nodes”)](#noderelations)
4. [Prédicats de XPath](#xpreds)
4. [Extraction des éléments d'un nodule](#extract)
4. [Trucs divers](#misc)


## PRÉAMBULE <a name="preamble"></a>
Lancez le paquet `XML`. 


```{r}
library(XML)
```

Interprétation et affichage du document HTML `fortunes.html`, qui se trouve dans le dossier `Data`.


```{r}
parsed_doc <- htmlParse(file = "../Data/fortunes.html")
print(parsed_doc)
```

 
[Retour en haut de page](#top)

## REQUÊTES STRUCTURELLES DE BASE<a name="bsq"></a>
Les requêtes `XPath` sont appelées en utilisant `xpathSApply()`, qui nécessite un document interprété `doc` et un parcours de requête `path`.

Les **parcours absolus** sont représentés par une simple barre oblique [`/`] ; les **parcours relatifs** par une double barre oblique [`//`].

Les **parcours génériques** sont représentées par un astérisque [`*`] ; la **montée d'un niveau** dans l'arbre d'interprétation est représentée par un double point [`..`].

La **disjonction** (OU) de deux parcours est représentée par l'opérateur “pipeline" [`|`].


```{r}
xpathSApply(doc = parsed_doc, path = "/html/body/div/p/i")
```


```{r}
xpathSApply(parsed_doc, "//body//p/i")
```


```{r}
xpathSApply(parsed_doc, "//p/i")
```


```{r}
xpathSApply(parsed_doc, "/html/body/div/*/i")
```


```{r}
xpathSApply(parsed_doc, "//title/..")
```


```{r}
xpathSApply(parsed_doc, "//address | //title")
```


```{r}
twoQueries <- c(address = "//address", title = "//title")
xpathSApply(parsed_doc, twoQueries)
```

 
[Retour en haut de page](#top)

## RELATIONS ENTRE LES NODULES ("NODES") <a name=noderelations></a>
Le parcours d'une requête peut également exploiter la relation entre les nodules.

La prochaine requête `XPath` cherche les balises `<a>` dans le document, et trouve leurs ancêtres `<div>` (il n'y en a qu'une de chaque sorte dans notre exemple, mais ça ne sera pas toujours le cas).


```{r}
xpathSApply(parsed_doc, "//a/ancestor::div")
```

La requête `XPath` suivante cherche les balises `<a>` dans le document, et produit toutes les balises `<i>` retrouvées dans les nodules ancêtres `<div>` respective (il n'y en a encore qu’une seule dans cet exemple).


```{r}
xpathSApply(parsed_doc, "//a/ancestor::div//i")
```

La requête `XPath` suivante cherche les balises `<p>` dans le document, et produit les balises `<h1>` de tous leurs nœuds sœurs qui les précèdent (il y en a deux dans cet exemple).


```{r}
xpathSApply(parsed_doc, "//p/preceding-sibling::h1")
```

Quel résultat pensez-vous obtenir avec cette requête?


```{r}
xpathSApply(parsed_doc, "//title/parent::*")
```

 
[Retour en haut de page](#top)

## PRÉDICATS DE XPATH<a name="xpred"></a>
Nous pouvons aussi effectuer des recherches en utilisant des prédicats numériques et de prédicats de position.

Cette requête `XPath` trouve le premier nodule `<p>` dans chaque nodule `<div>`.


```{r}
xpathSApply(parsed_doc, "//div/p[position()=1]")
```

Cette requête `XPath` trouve le dernier nodule `<p>` dans chaque nodule `<div>`.


```{r}
xpathSApply(parsed_doc, "//div/p[last()]")
```

Cette requête `XPath` trouve l'avant-dernier nodule `<p>` dans chaque nodule `<div>`.


```{r}
xpathSApply(parsed_doc, "//div/p[last()-1]")
```

Cette requête `XPath` trouve les nodules `<div>` qui ont au moins un nodule  `<a>` parmi leurs enfants.


```{r}
xpathSApply(parsed_doc, "//div[count(.//a)>0]")
```

Cette requête `XPath` trouve les nodules `<div>` qui ont plus de 2 attributs.


```{r}
xpathSApply(parsed_doc, "//div[count(./@*)>2]")
```

Cette requête `XPath` trouve les nodules pour lesquels la composante texte a plus de 50 caractères. 


```{r}
xpathSApply(parsed_doc, "//*[string-length(text())>50]")
```

Cette requête `XPath` trouve tous les nodules `<div>` avec 2 attributs ou moins. 


```{r}
xpathSApply(parsed_doc, "//div[not(count(./@*)>2)]")
```

Pouvez-vous prévoir l'effet des requêtes suivantes? Ce qu'elles rapporteront? 


```{r}
xpathSApply(parsed_doc, "//div[@date='October/2011']")
xpathSApply(parsed_doc, "//*[contains(text(), 'magic')]")
xpathSApply(parsed_doc, "//div[starts-with(./@id, 'R')]")
xpathSApply(parsed_doc, "//div[substring-after(./@date, '/')='2003']//i")
```

 
[Retour en haut de page](#top)

## EXTRACTION DES ÉLÉMENTS D'UN NODULE<a name="extract"></a>
À l’aide de l’option `fun`, une requête "XPath" peut également extraire des éléments spécifiques d’un nodule. 

L'option `xmlValue` renvoie la valeur du nodule.


```{r}
xpathSApply(parsed_doc, "//title", fun = xmlValue)
```

L’option `xmlAttrs` renvoie les attributs du nodule.


```{r}
xpathSApply(parsed_doc, "//div", xmlAttrs)
```

L'option `xmlGetAttr` renvoie un attribut spécifique.


```{r}
xpathSApply(parsed_doc, "//div", xmlGetAttr, "lang")
```

 
[Retour en haut de page](#top)

## TRUCS DIVERS <a name="misc"></a>

Selon vous, qu’est-ce que les requêtes suivantes retournent? 


```{r}
#Convertir les lettres majuscules de la valeur d'un nodule
lowerCaseFun <- function(x) {
    x <- tolower(xmlValue(x))
    return(x)
    }

xpathSApply(parsed_doc, "//div//i", fun = lowerCaseFun)
```


```{r}
#Extraire une série de caractères se présentant comme une date de la valeur d'un nodule
dateFun <- function(x) {
    require(stringr)
    date <- xmlGetAttr(node = x, name = "date")
    year <- str_extract(date, "[0-9]{4}")
    return(year)
    }

xpathSApply(parsed_doc, "//div", dateFun)
```


```{r}
#Remplacer les valeurs NULL renvoyées par une requête sur l'attribut `id`
idFun <- function(x) {
    id <- xmlGetAttr(x, "id")
    id <- ifelse(is.null(id), "not specified", id)
    return(id)
}

xpathSApply(parsed_doc, "//div", idFun)
```
